ACORDAO-COMPLETO-2446482

ACÓRDÃO 2173/2021 ATA 4/2021 - SEGUNDA CÂMARA

VISTOS, relatados e discutidos estes autos em que se apreciam atos de aposentadoria emitido pelo Tribunal de Justiça do Distrito Federal e dos Territórios;
	ACORDAM os Ministros do Tribunal de Contas da União, reunidos em sessão da Segunda Câmara, diante das razões expostas pelo Relator, e com fundamento no art. 71, incisos III e IX, da Constituição Federal de 1988, c/c os arts. 1º, inciso V, 39, inciso II, e 45 da Lei 8.443/1992, e ainda com o art. 260, § 1º, 261, caput e § 1º, e 262, caput e § 2º, do Regimento Interno do TCU, em:
	9.1. considerar legal a aposentadoria de Dalzi Neres Moreira da Fonseca, concedendo o registro ao ato correspondente, com a ressalva de que o tempo de insalubridade não interferiu no fundamento de sua inativação;
	9.2. considerar ilegal a aposentadoria de Genaura Maria da Costa Tormin, negando o registro ao ato correspondente;
	9.3. determinar ao Tribunal de Justiça do Distrito Federal e dos Territórios que mantenha a suspensão dos pagamentos de Genaura Maria da Costa Tormin;
	9.4. restituir os autos à Secretaria de Fiscalização de Pessoal, para que reavalie os atos de Divina Severina de Souza, Esther Gilda Drefahl e Hélio de Souza Moreira à luz do que restou decidido no RE 636.553;
	9.5. dar ciência deste acórdão ao Tribunal de Justiça do Distrito Federal e dos Territórios.

Atos de aposentadoria.

Segunda Câmara

3. Interessados: Dalzi Neres Moreira da Fonseca (XXX.306.521-XX); Divina Severina de Souza (XXX.205.921-XX); Esther Gilda Drefahl (XXX.328.391-XX); Genaura Maria da Costa Tormin (XXX.753.281-XX); Helio de Sousa Moreira (XXX.025.471-XX).

13.1. Ministros presentes: Augusto Nardes (na Presidência), Aroldo Cedraz, Raimundo Carreiro e Bruno Dantas (Relator).
13.2. Ministros-Substitutos presentes: Marcos Bemquerer Costa e André Luís de Carvalho.

BRUNO DANTAS

Por registrar as principais ocorrências do processo, adoto como relatório, com os ajustes necessários, a instrução da secretaria responsável pela análise da demanda (peça 13) , que contou com a concordância do corpo diretivo da unidade (peça 14) :
"INTRODUÇÃO
1.	Trata-se de atos de concessão inicial de aposentadoria de Dalzi Neres Moreira da Fonseca, Divina Severina de Souza, Esther Gilda Drefahl, Genaura Maria da Costa Tormin e Helio de Sousa Moreira, ex-servidores do Tribunal de Justiça do Distrito Federal e dos Territórios.
2.	Os atos foram submetidos, para fim de registro, à apreciação do Tribunal de Contas da União (TCU) , de acordo com o art. 71, inciso III, da Constituição Federal. O cadastramento e a disponibilização ao TCU ocorreram por intermédio do Sistema de Apreciação e Registro de Atos de Admissão e Concessões, na forma dos arts. 2º, caput e incisos I a VI, e 4º, caput, da Instrução Normativa - TCU 78/2018.
EXAME TÉCNICO
a) ato de Dalzi Neres Moreira da Fonseca
3.	A servidora Dalzi Neres Moreira da Fonseca aposentou-se em 5/1/2016, no cargo de analista judiciário - especialidade psicologia, com proventos integrais, com base no artigo 3º da Emenda Constitucional 47/2005. No ato de aposentadoria consta a averbação de tempo insalubre no total de 3 anos, 8 meses e 29 dias. 
4.	A Unidade Jurisdicionada informou que o tempo insalubre foi acrescido em virtude de ação ordinária 2006.01.1.067358-5, proferida pela 7ª Vara da Fazenda Pública do DF, no total de 1.364 dias, referente ao período de 9/4/1981 a 6/8/2000.
5.	Em relação à contagem ponderada de tempo prestado em atividades consideradas de risco, perigosas ou insalubres, o TCU, nos termos do Acórdão 2008/2006-TCU-Plenário, de relatoria do Ministro Walton Alencar Rodrigues, em consonância com o posicionamento adotado pela Suprema Corte, passou a reconhecer essa possibilidade ao servidor que exerceu, como celetista, no serviço público, atividades dessa natureza no período anterior à vigência da Lei 8.112/1990. 
6.	Para esse fim, este Tribunal tem aceitado a averbação realizada de ofício pelo órgão/entidade de origem quando se trata de cargo cujas atribuições, presume-se, envolvam risco para a higidez física do profissional, como, por exemplo, médico, odontólogo e enfermeiro. No entanto, para ocupantes de outros cargos, em especial aqueles de natureza eminentemente administrativa, é indispensável a apresentação de certidão emitida pelo INSS ou, alternativamente, de laudo oficial que efetivamente comprove a existência de risco à integridade física do servidor ou a presença de agentes nocivos à sua saúde no local de trabalho (e.g. Acórdão 911/2014-TCU-Plenário, de relatoria do Ministro Benjamin Zymler) .
7.	O tempo insalubre averbado não atende à jurisprudência desta Corte de Contas, pois averbou-se período posterior à vigência da Lei 8.112/1990 (9/4/1981 a 6/8/2000) . No entanto, mesmo sem o tempo insalubre, a inativa ainda possui 34 anos, 9 meses e 14 dias de tempo total para a aposentadoria. 
8.	A servidora aposentou-se com 54 anos de idade e, considerando o tempo para a aposentadoria de 34 anos, 9 meses e 14 dias (excluído o tempo insalubre) , ainda atende aos requisitos para a aposentadoria com base no artigo 3º da Emenda Constitucional 47/2005. Ademais, não se vislumbrou irregularidade no contracheque da inativa (peça 2) .
9.	Desta forma, o ato de aposentadoria pode ser apreciado pela legalidade. 
b) ato de Divina Severina de Souza
10.	A servidora Divina Severina de Souza aposentou-se em 2/2/2016, com proventos integrais, com base no artigo 3º da Emenda Constitucional 47/2005, atendendo aos requisitos do fundamento legal.
11.	No quadro de vantagens, consta que a servidora incorporou 3/10 de FC-01, 2/10 de CJ-3 e 5/10 de FC-01. A servidora também recebia a rubrica 'diferença de quintos MSG 4325', referente à CJ-3, que não consta mais no contracheque da inativa (peças 3 e 4) .
12.	No quadro dos tempos exercidos em funções comissionadas, observa-se que houve a incorporação de quintos após a data limite de 8/4/1998. 
13.	 Este Tribunal tem firme entendimento sobre a ilegalidade da incorporação de quintos, com fundamento no art. 62-A da Lei 8.112/1990, c/c os arts. 3º e 10º da Lei 8.911/1994 e art. 3º da Lei 9.624/1998, decorrente de exercício de função de direção, chefia ou assessoramento, de cargo de provimento em comissão ou de natureza especial após 1998, uma vez que esta Corte de Contas considera que a incorporação da vantagem somente é possível até a data de publicação da Lei 9.624/1998, ocorrida em 8/4/1998 (Acórdão 1972/2017-TCU-Plenário, da lavra do Ministro Bruno Dantas e 1939/2019-1ª Câmara, de autoria do Ministro Vital do Rego) . 
14.	O Supremo Tribunal Federal (STF) , ao apreciar o Recurso Extraordinário (RE) 638.115/Ceará, que teve repercussão geral, deixou assente que as decisões judiciais ou atos emanados pelos poderes Executivo, Legislativo ou Judiciário que determinaram a incorporação de quintos/décimos no período compreendido entre a edição da Lei 9.624/1998 até a edição da Medida Provisória 2.225-45/2001 carecem de fundamento legal e, portanto, violam o princípio da legalidade previsto na Constituição Federal.
15.	Ressalta-se que, ao modular os efeitos da referida decisão, inicialmente, o STF, em grau de embargos de declaração julgados em 30/6/2017, havia entendido que o pagamento da referida parcela deveria ser cessado em qualquer hipótese, aplicando-se tal entendimento até mesmo para os servidores que obtiveram o direito à incorporação assegurado por decisão judicial transitada em julgado, sem a necessidade de ação rescisória.
16.	No entanto, em novo julgamento realizado em 18/12/2019, o STF acolheu parcialmente os embargos de declaração, com efeitos infringentes, para reconhecer indevida a cessação imediata do pagamento da parcela quando fundado em decisão judicial transitada em julgado. Já no caso daqueles que recebem os Quintos em virtude de decisões administrativas ou decisões judiciais sem trânsito em julgado, modulou os efeitos da decisão para manter o pagamento da parcela até a sua absorção integral por quaisquer reajustes futuros concedidos aos servidores.
17.	Tendo em vista que o referido decisum ainda não transitou em julgado, este Tribunal tem considerado ilegal o pagamento da referida parcela e determinado às Unidades Jurisdicionadas que adotem as medidas necessárias à regularização dos pagamentos indevidos de acordo com a modulação dos efeitos realizada pelo STF nos autos do RE 638.115/CE, a exemplo dos Acórdão 659/2020-TCU-Primeira Câmara, relatado pelo Ministro Walton Alencar Rodrigues, e 622/2020-TCU- 2ª Câmara, relatado pelo Ministro Aroldo Cedraz.
18.	Ressalta-se que é permitido o cômputo de tempo residual de exercício de funções comissionadas não empregado até 10/11/1997, para a incorporação de parcela de décimo, com termo final na data específica em que o servidor completar o interstício de doze meses, de acordo com a sistemática definida na redação original do art. 3º da Lei 8.911/1994, sendo todas as parcelas incorporadas, na forma de quintos, transformadas em décimos, e estes, em VPNI - vantagem pessoal nominalmente identificada (Decisão 925/1999-TCU-Plenário, Ministro-Relator Walton Alencar Rodrigues, e Acórdãos 731/2003 e 732/2003, ambos do Plenário e da relatoria do Ministro Guilherme Palmeira, e Acórdão 4970/2012-TCU-Primeira Câmara, de relatoria do Ministro Walton Alencar Rodrigues) .
19.	No caso em exame, a servidora possui 1 ano de tempo de serviço exercido em CJ-3, fazendo jus a 1/5 (2/10) de CJ-3. No entanto, no período de 30/5/1996 a 8/4/1998, a inativa possui apenas 1 ano, 10 meses e 13 dias de tempo de serviço exercido em FC-01.
20.	Assim, faz jus a 1/5 (2/10) de FC-01, sendo possível o cômputo do tempo residual de exercício de função comissionada não empregado até 10/11/1997, o que permite a servidora a incorporação de mais 1/10 da função, na esteira do mencionado entendimento do Tribunal. No entanto, constata-se que a servidora está recebendo 8/10 de FC-01.
21.	Desta forma, o ato de aposentadoria da ex-servidora está ilegal, haja vista a incorporação de parcela de quintos, que teve amparo em função comissionada exercida após a vigência da Lei 9.624/1998.
22.	Ressalta-se que o ato de aposentadoria da interessada deu entrada no TCU em 22/2/2016, portanto, há menos de cinco anos, não sendo aplicável o procedimento de contraditório e ampla defesa determinado pelo Acórdão 587/2011-TCU-Plenário, Ministro-Relator Valmir Campelo. O prazo de cinco anos se expira em 22/2/2021.
c) ato de Esther Gilda Drefahl
23.	A servidora Esther Gilda Drefahl aposentou-se em 15/1/2016, com proventos integrais, com base no artigo 3º da Emenda Constitucional 47/2005, atendendo aos requisitos do fundamento legal.
24.	No quadro de vantagens, consta que a servidora recebe duas rubricas de 5/10 de FC-04, totalizando 10/10 de FC-04. 
25.	No quadro dos tempos exercidos em funções comissionadas, observa-se que houve a incorporação de quintos após a data limite de 8/4/1998, bem como foi registrada a função FC-05 no lugar de FC-04. No contracheque atual da inativa, confirma-se que ela recebe a FC-04, presumindo que houve um erro de digitação (peça 5) .  
26.	No período de 21/8/1995 a 8/4/1998, a inativa possui apenas 2 anos, 7 meses e 21 dias de tempo de serviço exercido em FC-04. Assim, faz jus a 2/5 (4/10) da FC-04, sendo possível o cômputo do tempo residual de exercício de função comissionada não empregado até 10/11/1997, o que permite a servidora a incorporação de mais 1/10 da função, na esteira do mencionado entendimento do Tribunal. Assim, a servidora tem direito somente a 5/10 de FC-04, estando ilegal o cômputo de 10/10 de FC-04.
27.	Desta forma, o ato de aposentadoria da ex-servidora está ilegal, haja vista a incorporação de parcela de quintos, que teve amparo em função comissionada exercida após a vigência da Lei 9.624/1998.
28.	Ressalta-se que o ato de aposentadoria da interessada deu entrada no TCU em 28/1/2016, portanto, há menos de cinco anos, não sendo aplicável o procedimento de contraditório e ampla defesa determinado pelo Acórdão 587/2011-TCU-Plenário, Ministro-Relator Valmir Campelo. O prazo de cinco anos se expira em 28/1/2021.
d) ato de Genaura Maria da Costa Tormin 
29.	A servidora Genaura Maria da Costa Tormin aposentou-se em 29/6/2015, com proventos proporcionais, no cargo de analista judiciário, tratando-se de aposentadoria especial com base no artigo 40, § 4º, inciso III, da Constituição Federal. 
30.	No ato de aposentadoria existe a informação de que a inativa acumula outra aposentadoria. O Gestor de Pessoal registrou o seguinte:
Esclarecemos que, não obstante o ato está sendo encaminhado ao TCU com parecer do Controle Interno pela legalidade, em razão de especificidade do ato, aposentadoria com critérios diferenciados aos portadores de deficiência, a servidora aposentada não percebe os respectivos proventos pelo TJDFT, considerando que a mesma percebe proventos de aposentadoria no cargo de Delegada de Polícia de 1ª Classe, da Diretoria Geral da Polícia Civil do Estado de Goiás. Intimada a se manifestar quanto à opção, a servidora manteve-se silente até presente data, razão pela qual o Presidente deste TJDFT determinou a suspensão do pagamento dos proventos (grifo nosso) .
31.	O artigo 37, inciso XVI, da Constituição Federal veda a acumulação de cargos públicos, não sendo possível acumular o cargo de analista judiciário com cargo de Delegada da Polícia Civil, pois não se enquadram nas exceções permitidas. 
32.	Em consulta à folha de pagamento, via sistema e-Pessoal, verifica-se que não existe contracheque disponível para a inativa, confirmando a informação de que foi suspenso o pagamento dos proventos. 
33.	Ademais, verificou-se também que a servidora aposentou-se recebendo 4/10 de FC-04. No entanto, no período de 26/1/1998 a 8/4/1998, a interessada possuía apenas 2 meses e 12 dias exercidos em FC-04. Assim, não tinha direito ao recebimento de 4/10 de FC-04, cuja incorporação foi após a data limite de 8/4/1998.
34.	Desta forma, o ato de aposentadoria da ex-servidora está ilegal, haja vista a acumulação irregular de cargos públicos (analista judiciário com delegada da Polícia Civil) , bem como em razão da incorporação de 4/10 de FC-04, após a vigência da Lei 9.624/1998.
35.	Ressalta-se que o ato de aposentadoria da interessada deu entrada no TCU em 25/2/2016, portanto, há menos de cinco anos, não sendo aplicável o procedimento de contraditório e ampla defesa determinado pelo Acórdão 587/2011-TCU-Plenário, Ministro-Relator Valmir Campelo. O prazo de cinco anos se expira em 25/2/2016.
e) ato de Hélio de Sousa Moreira
36.	O servidor Hélio de Sousa Moreira aposentou-se em 9/12/2015, com proventos integrais, com base no artigo 3º da Emenda Constitucional 47/2005, atendendo aos requisitos do fundamento legal.
37.	No quadro de vantagens, consta que o servidor recebe duas rubricas de 5/10 de FC-02, totalizando 10/10 de FC-02. No quadro dos tempos exercidos em funções comissionadas, observa-se que houve a incorporação de quintos após a data limite de 8/4/1998.
38.	No período de 23/6/1995 a 8/4/1998, o interessado possui 2 anos, 9 meses e 19 dias de tempo de serviço exercido em FC-02. Assim, faz jus a 2/5 (4/10) da FC-02, sendo possível o cômputo do tempo residual de exercício de função comissionada não empregado até 10/11/1997, o que permite ao servidor a incorporação de mais 1/10 da função, na esteira do mencionado entendimento do Tribunal. Assim, o servidor tem direito somente a 5/10 de FC-02, estando ilegal o cômputo de 10/10 de FC-02.
39.	Desta forma, o ato de aposentadoria do ex-servidor está ilegal, haja vista a incorporação de parcela de quintos, que teve amparo em função comissionada exercida após a vigência da Lei 9.624/1998 (peça 6) .
40.	Ressalta-se que o ato de aposentadoria do Sr. Hélio de Sousa Moreira deu entrada no TCU em 18/12/2015, portanto, há menos de cinco anos, não sendo aplicável o procedimento de contraditório e ampla defesa determinado pelo Acórdão 587/2011-TCU-Plenário, Ministro-Relator Valmir Campelo. O prazo de cinco anos se expira em 18/12/2020.
CONCLUSÃO
41.	Diante do exposto, considerando a análise realizada no ato de concessão inicial de aposentadoria de Dalzi Neres Moreira da Fonseca, esta Unidade Técnica considera que o ato pode ser apreciado pela legalidade, ressalvando que, mesmo sem o tempo insalubre,  a inativa atende aos requisitos para a aposentadoria com base no artigo 3º da Emenda Constitucional 47/2005.
42.	Considerando a análise realizada nos atos de concessão inicial de aposentadoria de Divina Severina de Souza, Esther Gilda Drefahl e Hélio de Souza Moreira, esta Unidade Técnica considera que os atos devem ser apreciados pela ilegalidade, em razão da incorporação de parcela de quintos após a data limite de 8/4/1998, contrariando jurisprudência desta Corte de Contas e do Supremo Tribunal Federal. 
43.	A ilegalidade no ato de Divina Severina de Souza decorre também da incorporação de 8/10 de FC-01 e 2/10 de CJ-3, quando deveria ser 2/10 de CJ-3 e parcelas 1/5 (2/10) de FC-01 mais 1/10 de FC-01; no tocante à inativa Esther Gilda Drefahl, do recebimento de 10/10 de FC-04, quando o correto seria 5/10 de FC-04; e no tocante ao Sr. Hélio de Sousa Moreira, do recebimento de 10/10 de FC-02, quando tem direito somente a 5/10 de FC-02.
44.	Em razão do exposto, considerando a análise realizada no ato de concessão inicial de aposentadoria de Genaura Maria da Costa Tormin, esta Unidade Técnica considera que o ato está ilegal, em razão da acumulação irregular de duas aposentadorias, uma referente ao cargo de analista judiciário e outra relativa ao cargo de Delegada da Polícia Civil, contrariando o disposto no artigo 37, inciso XVI, da Constituição Federal/1988, bem como em razão da incorporação indevida de 4/10 de FC-04, após a data limite de 8/4/1998. 
45.	Registre-se que a análise deste processo levou em conta os dispositivos da Resolução TCU 315/2020.
PROPOSTA DE ENCAMINHAMENTO
46.	Ante o exposto, conforme o preceituado no artigo 71, inciso III, da Constituição Federal de 1.988; c/c os artigos. 1º, inciso V, e 39, inciso II, da Lei nº 8.443/1992, c/c os artigos 1º, inciso VIII, 260, §§ 1º, 2º e 4º, do Regimento Interno/TCU, e tomando por base as informações prestadas pelo órgão de controle interno e as verificações feitas pela unidade técnica, na forma prevista no artigo 260, caput, do referido Regimento, propõe-se: 
a) considerar legal o ato de concessão inicial de aposentadoria de Dalzi Neres Moreira da Fonseca (CPF XXX.306.521-XX) , ressalvando que, mesmo sem o tempo insalubre, a inativa atende aos requisitos para a aposentadoria com base no artigo 3º da Emenda Constitucional 47/2005.
b) considerar ilegais e negar o registro dos atos de concessão inicial de aposentadoria de Divina Severina de Souza (CPF XXX.205.921-XX) , Esther Gilda Drefahl (CPFXXX.328.391-XX) , Genaura Maria da Costa Tormin (CPF XXX.753.281-XX) e Hélio de Souza Moreira (CPF XXX.025.471-XX) ;
c) dispensar o ressarcimento das quantias indevidamente recebidas de boa-fé, nos termos da Súmula TCU n. 106;
d) determinar ao Tribunal de Justiça do Distrito Federal e dos Territórios, com fundamento no inciso I do art. 4º da Resolução TCU 315/2020, que adote medidas para:
d.1) no tocante ao ato de aposentadoria da Sra. Genaura Maria da Costa Tormin, mantenha a exclusão dos proventos da interessada, sob pena de responsabilidade solidária da autoridade administrativa omissa, nos termos dos arts. 262, caput, do RI/TCU, e 8º, caput, da Resolução TCU 206/2007;
d.2) no tocante aos atos de aposentadoria de Divina Severina de Souza, Esther Gilda Drefahl e Hélio de Souza Moreira, no prazo de quinze dias, fazer cessar os pagamentos decorrentes dos atos impugnados por esta Corte de Contas, sob pena de responsabilidade solidária da autoridade administrativa omissa, nos termos dos arts. 262, caput, do RI/TCU, e 8º, caput, da Resolução TCU 206/2007;
d.3) com relação aos inativos Divina Severina de Souza, Esther Gilda Drefahl e Hélio de Souza Moreira, promova o destaque da (s) parcela (s) de quintos incorporada (s) com amparo em funções comissionadas exercidas entre 8/4/1998 a 4/9/2001 e transforme-a (s) em 'Parcela Compensatória' a ser absorvida por quaisquer reajustes futuros, consoante decidido pelo STF no RE 638.115/CE;
d.4) com relação aos inativos Divina Severina de Souza, Esther Gilda Drefahl e Hélio de Souza Moreira, no prazo de trinta dias, emita novos atos, livres da irregularidade apontada, e os submeta ao TCU pelo Sistema e-Pessoal, nos termos dos arts. 262, § 2º, do Regimento Interno desta Corte e 19, § 3º, da Instrução Normativa TCU 78/2008;
d.5) dê ciência, no prazo de 15 (quinze) dias, do inteiro teor desta deliberação aos interessados, alertando-os de que o efeito suspensivo proveniente da interposição de eventuais recursos junto ao TCU não os exime da devolução dos valores percebidos indevidamente após a respectiva notificação, caso esses não sejam providos; e
d.6) encaminhar ao Tribunal, no prazo de 30 (trinta) dias contados da ciência da decisão, documento apto a comprovar que os interessados tomaram conhecimento do acórdão."
2.	O Ministério Público junto ao TCU manifestou-se nos termos do seguinte parecer (peça 15) :
"Em face do que restou apurado nos autos, este representante do Ministério Público de Contas da União anui à proposta da Secretaria de Fiscalização de Pessoal (Sefip) , às peças 13-14, sem prejuízo de sugerir o acréscimo da seguinte determinação à unidade jurisdicionada.
2.	Em relação às incorporações de quintos/décimos consideradas ilegais nos atos de Divina Severina de Souza (peça 8) , Esther Gilda Drefahl (peça 9) e Hélio de Souza Moreira (peça 11) , observe a modulação de efeitos fixada pelo Supremo Tribunal Federal no RE 638.115, de modo a manter a parcela de quintos incorporados entre 8/4/1998 e 4/9/2001 imune a absorção por reajustes futuros caso a vantagem esteja amparada em decisão judicial transitada em julgado."
	É o relatório.

não há.

Procurador Rodrigo Medeiros de Lima.

ATOs DE PESSOAL. acumulação em desacordo com a previsão constitucional. incorporação de quintos decorrentes do exercício de função comissionada no período compreendido entre a edição da Lei 9.624/1998 e a edição da medida provisória 2.225-45/2001. aplicação do entendimento firmado pelo supremo tribunal federal no recurso extraordinário 638.115. ilegalidade. atos com entrada no tcu há mais de cinco anos. aplicação do entendimento dirmado no Recurso Extraordinário 636.553. restituição à secretaria de fiscalização de pessoal. determinações. ciência.

APOSENTADORIA (APOS)

Secretaria de Fiscalização de Pessoal (Sefip).

Cuida o processo de atos de aposentadorias emitido pelo Tribunal de Justiça do Distrito Federal e dos Territórios.
2.	No mérito, a secretaria especializada sugere a legalidade do ato de Dalzi Neres Moreira da Fonseca, com a ressalva de que o tempo insalubre não interferiu no fundamento de sua inativação. Em relação aos atos de Divina Severina de Souza, Esther Gilda Drefahl, Genaura Maria da Costa Tormin e Hélio de Souza Moreira, a proposta é pela ilegalidade e negativa de registro, por identificar que elas contemplam a incorporação de quintos em desacordo com a legislação de regência. O parecer pela ilegalidade do ato de Genaura Maria da Costa Tormin também decorre da identificação de que há acumulação de cargos em desacordo com as hipóteses constitucionais. A proposta contou com o apoio do Ministério Público de Contas, sem prejuízo de sugerir determinação ao órgão de origem para que observe a modulação de efeitos fixada pelo Supremo Tribunal Federal no RE 638.115.
3.	Passo a examinar os atos.
4.	No que se refere às concessões de aposentadoria a Divina Severina de Souza, Esther Gilda Drefahl e Hélio de Souza Moreira, verifico que elas deram entrada no TCU há mais de cinco anos.
5.	Ocorre que o Supremo Tribunal Federal, ao apreciar o Recurso Extraordinário 636.553, assentou que as Cortes de Contas estão sujeitas ao prazo de cinco anos estatuído no Decreto 20.910/1932 para exame das concessões sujeitas a registro, contados a partir da entrada do ato no Tribunal, sem interrupções.
6.	Ao apreciar embargos opostos pela União perante a sobredita deliberação, o STF esclareceu que, passados cinco anos da chegada do ato ao Tribunal sem manifestação sobre sua legalidade, ele restará automaticamente estabilizado, abrindo-se, a partir daí, a possibilidade de sua revisão, nos termos do art. 54 da Lei 9.784/1999.
7.	Nessas circunstâncias, referidos atos devem ser remetidos à Secretaria de Fiscalização de Pessoal, para que os atos sejam reavaliados à luz do que restou decidido no RE 636.553.
8.	Quanto à concessão de aposentadoria a Genaura Maria da Costa Tormin, assiste razão à Sefip. Conforme esclarecido, a interessada recebe proventos de aposentadoria como e Delegada de Polícia de 1ª Classe, da Diretoria Geral da Polícia Civil do Estado de Goiás, cargo que não pode ser acumulado com o cargo de analista judiciário do Tribunal de Justiça do Distrito Federal e dos Territórios.
9.	O gestor de pessoal esclareceu que a interessada não percebe proventos junto ao TJDFT, em razão da impossibilidade de acumulação, o que foi confirmado pela Sefip. Não obstante a suspensão dos pagamentos, fato é que a concessão da aposentadoria é inconstitucional, por representar acumulação indevida de cargos, o que, por si, impõe a ilegalidade e negativa de registro do ato, sem prejuízo de determinar ao órgão que mantenha a suspensão dos pagamentos.
10.	Além disso, a secretaria especializada apontou impropriedade na incorporação de quintos após a edição da Lei 9.624/1998. Sobre isso, impõe-se rememorar a compreensão firmada pelo Supremo Tribunal Federal no âmbito do Recurso Extraordinário 638.115, momento em que, em sede de repercussão geral, foi decidido que "ofende o princípio da legalidade a decisão que concede a incorporação de quintos pelo exercício de função comissionada no período de 8/4/1998 até 4/9/2001, ante a carência de fundamento legal".
11.	Ainda por ocasião do RE 638.115, foi prolatada, em sede de embargos de declaração, decisão modulatória dos efeitos do sobredito entendimento, nos seguintes termos:
"Inicialmente, o Tribunal, por maioria, resolvendo questão de ordem suscitada pelo Ministro Dias Toffoli (Presidente) , deliberou que, para a modulação dos efeitos de decisão em julgamento de recursos extraordinários repetitivos, com repercussão geral, nos quais não tenha havido declaração de inconstitucionalidade de ato normativo, é suficiente o quórum de maioria absoluta dos membros do Supremo Tribunal Federal, vencido o Ministro Marco Aurélio, que diverge quanto à formulação da questão de ordem e quanto ao seu mérito. Votaram na questão de ordem os Ministros Luiz Fux e Roberto Barroso. Na sequência, o Ministro Dias Toffoli (Presidente) proclamou o resultado do julgamento deste recurso, ocorrido na sessão virtual de 11.10.2019 a 17.10.2019: 'O Tribunal, por maioria, acolheu parcialmente os embargos de declaração, com efeitos infringentes, para reconhecer indevida a cessação imediata do pagamento dos quintos quando fundado em decisão judicial transitada em julgado, vencida a Ministra Rosa Weber, que rejeitava os embargos. No ponto relativo ao recebimento dos quintos em virtude de decisões administrativas, o Tribunal, em razão de voto médio, rejeitou os embargos e, reconhecendo a ilegitimidade do pagamento dos quintos, modulou os efeitos da decisão de modo que aqueles que continuam recebendo até a presente data em razão de decisão administrativa tenham o pagamento mantido até sua absorção integral por quaisquer reajustes futuros concedidos aos servidores. Os Ministros Ricardo Lewandowski e Celso de Mello proviam os embargos de declaração e modulavam os efeitos da decisão em maior extensão. Ficaram vencidos, nesse ponto, os Ministros Marco Aurélio e Rosa Weber. Por fim, o Tribunal, por maioria, também modulou os efeitos da decisão de mérito do recurso, de modo a garantir que aqueles que continuam recebendo os quintos até a presente data por força de decisão judicial sem trânsito em julgado tenham o pagamento mantido até sua absorção integral por quaisquer reajustes futuros concedidos aos servidores, vencidos os Ministros Marco Aurélio e Rosa Weber. Tudo nos termos do voto do Relator. Afirmaram suspeição os Ministros Luiz Fux e Roberto Barroso'. Ausente, justificadamente, nesta assentada, o Ministro Celso de Mello. Plenário, 18.12.2019."
12.	A concessão em estudo contempla fração de quintos incorporada pelo exercício de função comissionada após 8/4/1998, não havendo registro, no ato, de que ela decorra de decisão judicial transitada em julgado. Assim, nos termos definidos pelo STF, referida fração se sujeitaria a absorções por quaisquer reajustes futuros, o que também deveria ser observado pelo órgão de origem caso os proventos fossem devidos.
13.	Por fim, acompanho a proposta de legalidade e registro do ato de Dalzi Neres Moreira da Fonseca, com a ressalva de que o tempo de insalubridade não interferiu no fundamento de sua inativação.
	Ante o exposto, voto por que o Tribunal adote a deliberação que ora submeto à apreciação deste Colegiado.
TCU, Sala das Sessões Ministro Luciano Brandão Alves de Souza, em 23 de fevereiro de 2021.
Ministro BRUNO DANTAS
Relator